【裁判字號】    99,上易,740
【裁判日期】    990930
【裁判案由】    傷害等
【裁判全文】
臺灣高等法院高雄分院刑事判決         99年度上易字第740號
上  訴  人  臺灣高雄地方法院檢察署檢察官
被      告  乙○○
選任辯護人  陳俊偉律師
上列上訴人因被告傷害等案件，不服臺灣高雄地方法院99年度易
字第976 號中華民國99年6 月21日第一審判決（起訴案號：臺灣
高雄地方法院檢察署98年度調偵字第851 號、98年度偵字第1501
4 號），提起上訴，本院判決如下：
     主  文
上訴駁回。
     事  實
一、乙○○受僱於恆通企業有限公司（下稱恆通公司）擔任經理
    。緣甲○○積欠恆通公司貨款遲未清償，詎乙○○為催討款
    項，竟：
  (一)於民國98年2 月27日8 時30分許，前往甲○○斯時位於高雄
    縣鳥松鄉○○路36號居所（下稱大埤路居所），並持恆通公
    司所有之螺絲起子1 支，以：不還錢就刺死你等加害生命安
    全之事，恫嚇甲○○，致甲○○心生畏懼。嗣甲○○將手邊
    現存之新臺幣（下同）2,000 元交予乙○○，乙○○始罷手
    離去。
  (二)於98年3 月1 日0 時30分許，致電甲○○恫稱：如果不還錢
    就拿砲管轟你及不還錢就燒房子等語，繼則接續於同日1 時
    許，在不知情友人陪同下，攜帶1 支附有鐵釘之木棍抵達大
    埤路居所向甲○○催討欠款，致甲○○感覺生命、身體、財
    產安全遭受威脅而心生畏懼。嗣因接獲甲○○報案先行趕至
    前開大埤路居所之蘇介偉等員警及同行友人之勸阻，乙○○
    乃交出前開附有鐵釘之木棍予員警查扣後離去。
二、案經甲○○訴由高雄縣政府警察局仁武分局報請臺灣高雄地
    方法檢察署檢察官偵查起訴。
     理  由
一、本件被告乙○○所犯係死刑、無期徒刑、最輕本刑為3 年以
    上有期徒刑以外之罪，已經被告就被訴事實先為有罪之陳述
    ，經審判長告知被告簡式審判程序之旨，並聽取當事人之意
    見後，依刑事訴訟法第273 條之1 第1 項之規定，裁定進行
    簡式審判程序。又本件關於卷內之人證、書證等證據，依同
    法第273 條之2 規定，不受第159 條第1 項關於傳聞法則規
    定之限制，依法均有證據能力，合先敘明。
二、上開事實，訊據被告乙○○坦承不諱，且：
  (一)被告原為恆通公司之經理，因向甲○○收取積欠恆通公司之
    貨款，乃於98年2 月27日8 時30分許，持恆通公司所有之螺
    絲起子1 把，前往大埤路居所收款，嗣甲○○交出手邊現存
    之2,000 元後，被告才離開；復又於98年3 月1 日0 時30分
    許致電甲○○催討欠款，繼則於同日1 時許，在不知情友人
    陪同下，攜帶1 支附有鐵釘之木棍抵達大埤路居所，惟因甲
    ○○接獲被告來電後旋即報警，是以員警先行到場各情，為
    被告所不爭執（原審法院審易字卷第59頁），且經證人甲○
    ○迭於警詢、偵查及原審法院審理中證述：被告以我積欠恆
    通公司貨款為由，於98年2 月27日8 時30分許，手持螺絲起
    子到大埤路居所向我催討欠款，我將手邊僅有的2,000 元親
    手交給被告後，被告才離開；被告又於98年3 月1 日0 時30
    分許打電話給我，約半小時後，就拿著1 支附有鐵釘之木棍
    抵達大埤路居所，因為我接到被告來電時就先報警，所以當
    天員警比被告更早到場等語明確（高雄縣政府警察局仁武分
    局高縣仁警偵移字第0980000358號卷，下稱警一卷第6-8 頁
    ；臺灣高雄地方法院檢察署98年度偵字第9882號卷，下稱偵
    卷第6 頁；原審法院易字卷第18-20 頁）；而證人即於98年
    3 月1 日據報前往大埤路居所之員警蘇介偉證稱：被告當天
    帶著1 支附有鐵釘之木棍，態度不佳，而與被告一起到場的
    該位被告友人則在旁制止、勸說被告等語（原審法院易字卷
    第21-22 頁）。此外，並有請款單（警一卷第13頁）、請款
    通知單（警一卷第14頁）、工商本票（警一卷第15頁）在卷
    ，及附有鐵釘之木棍扣案可資認定（扣押筆錄暨扣押物品目
    錄表參見警一卷第9-12頁；照片參見第3 頁）。
  (二)由被告於98年3 月1 日首次警詢及98年4 月14日首次偵訊中
    ，均未言及係因自己遭受甲○○恫嚇方起意持附鐵釘之木棍
    等物自衛乙情（警一卷第3-5 頁，偵卷第6-7 頁），及證人
    蘇介偉另證稱：我於98年3 月1 日前去大埤路居所處理本案
    時，被告不曾提到係因遭甲○○恐嚇才攜帶附鐵釘之木棍防
    身，而是甲○○表示自己遭恐嚇因而報警等語（原審法院易
    字卷第21業反面），再者，證人甲○○復明確證稱：98年2
    月27日該次，被告是拿著螺絲起子對我恫稱「不還錢就刺死
    你」，至於98年3 月1 日該次，被告則是先在電話中以黑道
    口吻對我說「如果不還錢就拿砲管轟你」、「不還錢就燒房
    子」這一類的話，約30、40分鐘後，被告就拿著附鐵釘之木
    棍抵達大埤路居所，我先前與被告互不相識，但被告的收帳
    行為讓我感到恐懼等語（警一卷第6 頁、偵卷第6 頁、原審
    法院易字卷第19、22頁）。本院佐諸前已認明之被告先後二
    次前去大埤路居所，乃分別持有螺絲起子、附鐵釘之木棍等
    足以傷害人生命、身體安全之工具，且甲○○於98年3 月1
    日0 時30分許與被告通話後，也立即報警各情，苟被告始終
    僅以和平手段向甲○○催討欠款，而別無任何對甲○○施加
    恐嚇之企圖、犯行，被告豈有於歷次前去大埤路居所時，均
    隨身攜帶傷人工具之必要？甲○○又焉可能於接獲被告來電
    後，旋即報警？足認被告於98年2 月27日間，確曾以「不還
    錢就刺死你」之加害生命言語，致甲○○心生畏懼，至於98
    年3 月1 日該次，被告則是於致電對甲○○恫稱「如果不還
    錢就拿砲管轟你」、「不還錢就燒房子」後未幾，即攜帶附
    鐵釘之木棍前去大埤路居所，甲○○因深感生命、身體、財
    產安全遭受威脅，心生畏懼而報警。
  (三)被告雖另辯稱係因躁鬱症發作致無法控制自己行為云云，並
    申請向高雄長庚醫院調閱相關就診病歷（原審法院審易字卷
    第68 -148 頁）為證。而前開病歷固顯示被告自90年起即因
    躁鬱症持續前往長庚醫院就醫，並經醫師診斷認定被告約有
    20年病史，且被告於本案案發後，旋自98年3 月3 日起因躁
    鬱症住院治療，迄至98年3 月28日方出院，惟該院亦函覆原
    審法院稱：就醫學而言，躁鬱症病患發作時可能影響自己之
    行為判斷，甚或有無法控制行為之情形，但仍因依病患之實
    際情狀為準，而依被告98年3 月住院期間之臨床表現研判，
    被告大部分時間呈現平穩狀態，發作時則出現暴躁、易怒、
    睡眠需求減少及話多情形（原審法院審易字卷第67頁），亦
    即被告於98年3 月間縱已達需住院治療其躁鬱症之程度，但
    其發作期間還是占較小部分，且發作時乃係呈現暴躁、易怒
    、睡眠需求減少及話多等情形，尚未曾經醫護人員察覺被告
    存有判斷（辨識）及依判斷（辨識）而行為等能力欠缺，或
    較諸常人顯然低落之狀況。復次，證人甲○○證稱：被告幾
    次向我催討欠款時之精神狀況，與其他債權人相當，沒有特
    別之處（原審法院易字卷第20頁）；另證人蘇介偉也證稱：
    我曾經處理過精神病患發作之案例，該等病患往往無法與他
    人正常應答，但被告當天能正常應答，沒有精神異常之現象
    （原審法院易字卷第22頁），則被告為事實(一)、(二)所示恐嚇
    危害安全犯行時之精神狀況，應尚無明顯異常之處，也堪認
    定。
  (四)綜上，本案事證明確，被告恐嚇危害安全犯行均堪認定，應
    依法論科。
三、核被告關於事實欄一(一)、(二)所為，均係犯刑法第305 條之恐
    嚇危害安全罪。而被告就事實欄一(二)所示之數舉動，乃於極
    密接之時間內為之，且均針對甲○○而侵害同一法益，依一
    般社會通念，應論以接續犯一罪，較為合理，被告「於98年
    3 月1 日0 時許致電恫嚇甲○○」之犯行雖未據起訴，惟該
    部分與起訴書犯罪事實欄所載明之「同日1 時許持附鐵釘木
    棍恐嚇甲○○」之犯行，既具有接續犯之一罪關係，本院自
    當併予審理。公訴意旨在未予具體指明被告究藉由各該恐嚇
    危害安全之手法，妨害甲○○何項權利行使，或有何妨害甲
    ○○行使權利意圖等情況下，遽認被告事實欄一(一)、(二)所為
    各係犯刑法第304 條第1 項之強制罪，尚有未合，惟社會基
    本事實同一，本院自當變更法條予以審理。被告分就事實欄
    一(一)、(二)各所犯之罪，時間點迥然有別，且犯罪手法、態樣
    亦未完全相同，顯然出於各別犯意為之者，應予分論併罰。
四、原審因而變更起訴法條，依刑法第305 條、第41條第1 項前
    段、第8 項、第51條第6 款、第74條第1 項第1 款，刑法施
    行法第1 條之1 之規定，並審酌被告不思循正當途徑索討欠
    款，恣意出言恫嚇甲○○，而危害甲○○生命、身體、財產
    安全，誠屬不該。惟念被告就分持螺絲起子、附鐵釘之木棍
    等客觀犯罪事實，坦言不諱，且其為本案之動機，係在替任
    職之恆通公司收取貨款，並非索求不法款項，再考量被告犯
    後已與甲○○達成和解，有和解書1 份在卷可按，態度尚可
    ，且被告因長期罹患躁鬱症而於發作時較為暴躁、易怒（但
    未達辨識及依辨識而行為等能力欠缺，或較諸常人顯然低落
    之程度）等一切情狀，爰分別量處拘役35日、拘役45日，並
    參諸被告教育程度為大學畢業及家庭經濟狀況小康各節，均
    諭知以1,000 元折算1 日之易科罰金折算標準。末為被告定
    應執行之刑為拘役60日，且諭知如易科罰金，以新台幣1000
    元折算1 日。並以被告前因公共危險等案件，經法院於90年
    10月30日判處應有期徒刑9 月，緩刑3 年確定，嗣緩刑期滿
    未經撤銷視為未曾受刑之宣告，有臺灣高等法院被告前案紀
    錄表1 份在卷可按，被告因一時失慮，致罹刑典，及犯後已
    與甲○○達成和解，業如前述，態度尚可，均業如前述，經
    此偵、審程序及罪刑之宣告，當知所警惕，信無再犯之虞，
    因認對其所宣告之刑，以暫不執行為適當，爰依刑法第74條
    第1 項第1 款之規定，予以宣告緩刑2 年。及敘明被告執犯
    事實欄一(二)所用之附鐵釘木棍1 支固經查扣，惟該物尚非違
    禁物，且卷內並無事證足資認定該物係屬被告所有，本院自
    無由依公訴人之聲請，而為沒收之宣告。另被告執犯事實欄
    一(一)所示犯行使用之螺絲起子，亦非違禁物，且非屬被告所
    有，本院亦無從宣告沒收。認事用法，核無不合，量刑亦屬
    妥適。檢察官上訴意旨，以原審宣告被告緩刑為不當，指摘
    原判決此部分不當，為無理由，應予駁回。
五、被告被訴於98年3 月2 日傷害甲○○之犯行，已經原審判決
    被告公訴不受理確定。
據上論結，應依刑事訴訟法第368 條、第364 條、第273 條之1
第1 項，判決如主文。
本案經檢察官郭振昌到庭執行職務。
中    華    民    國    99    年    9     月    30    日
                刑事第五庭    審判長法  官  曾永宗
                                    法  官  鍾宗霖
                                    法  官  任森銓
以上正本證明與原本無異。
不得上訴。
中    華    民    國    99    年    9     月    30    日
                                    書記官  呂素珍
附錄本判決論罪科刑法條：
《刑法第305 條》
以加害生命、身體、自由、名譽、財產之事，恐嚇他人致生危害
於安全者，處2 年以下有期徒刑、拘役或300 元以下罰金。
《刑法施行法第1 條之1 》
中華民國94年1 月7 日刑法修正施行後，刑法分則編所定罰金之
貨幣單位為新臺幣。
94年1 月7 日刑法修正時，刑法分則編未修正之條文定有罰金者
，自94年1 月7 日刑法修正施行後，就其所定數額提高為30倍。
但72年6 月26日至94年1 月7 日新增或修正之條文，就其所定數
額提高為3 倍。

司法院資訊處製作；財團法人民間司法改革基金會備份。
